---
title: "Les objets de base en R"
output: learnr::tutorial
runtime: shiny_prerendered
---

```{r setup, include=FALSE}
library(learnr)
knitr::opts_chunk$set(echo = FALSE)
library(debuter)
data("nutrimenu")
```

## Vecteurs et matrices

J'ai créé pour vous un vecteur `vec` et une matrice `Mat`.
 
```{r vecmat-setup}
vec <- structure(c(2L, 1L, 2L, 1L, 1L, 2L), .Label = c("val1", "val2"), class = "factor")
Mat <- structure(c(1.4758050122662, 0.460757577634441, 1.09787881859777, 
-0.576514555287794, 1.7806944930363, -1.34819815347259, -0.474234033382841, 
-0.277249593892861, 0.259424211813034, 0.802903573707708, -1.17702274849553, 
0.532834331766421, 0.680394042312619, 0.281655088161887, -1.17112056849342, 
-0.671549850839443, 0.873054071274946, 0.893642462873987), .Dim = c(6L, 
3L))
```

Explorez les objets `vec` et `Mat` : 

 * quelles sont leurs dimensions ?
 * quelle est leur classe ?
 * quel est le type d'éléments qu'ils contiennent ?
 

```{r vecmat, exercise=TRUE}

```

```{r vecmat-solution}
# La fonction str permet de répondre à toutes
# les questions d'un seul coup
str(vec)
str(Mat)
# Sinon on peut utiliser la fonction class
class(vec)
class(Mat)
# Les fonctions length et dim
length(vec)
dim(Mat)
```

## Data-frame

J'ai combiné `vec` et `Mat` dans une même data-frame `df` avec la commande suivante : 

```
df <- data.frame(vec, Mat)
```

Explorez le résultat et utilisez trois méthodes différentes pour extraire la colonne qui correspond à `vec`.


```{r df-setup}
vec <- structure(c(2L, 1L, 2L, 1L, 1L, 2L), .Label = c("val1", "val2"), class = "factor")
Mat <- structure(c(1.4758050122662, 0.460757577634441, 1.09787881859777, 
-0.576514555287794, 1.7806944930363, -1.34819815347259, -0.474234033382841, 
-0.277249593892861, 0.259424211813034, 0.802903573707708, -1.17702274849553, 
0.532834331766421, 0.680394042312619, 0.281655088161887, -1.17112056849342, 
-0.671549850839443, 0.873054071274946, 0.893642462873987), .Dim = c(6L, 
3L))
df <- data.frame(vec, Mat)

```

```{r df, exercise=TRUE}

```

```{r df-solution}
# On utilise str et summary pour explorer df
str(df)
summary(df)
# Voici trois méthodes pour extraire une colonne
# d'une data-frame
df$vec
df[,"vec"]
df[,1]
# Bonus
df["vec"]
df[["vec"]]
```

## Le jeu de données `nutrimenu`, extrait de Nutriwi

C'est un jeu de données inspiré du site [Nutriwi](https://www.nutriwi.com/) sur lequel on retrouve des recettes de cuisine, leur composition et leur Nutriscore.

J'ai mis pour vous ce jeu de données à disposition dans le package du cours. Entrez ci-dessous la commande qui permettra de charger ce jeu de données (appelé `nutrimenu`).

```{r nutrimenu, exercise=TRUE}

```

```{r nutrimenu-hint}
# Utilisez la fonction "data"
```

```{r nutrimenu-solution}
data("nutrimenu", package = "debuter")
```

Consultez la page d'aide de ce jeu de données.

```{r helpnutrimenu, exercise = TRUE}

```


```{r helpnutrimenu-solution}
?nutrimenu
```

## Extraction de données

Modifiez la commande suivante pour obtenir l'Energie des desserts.

```{r energie, exercise = TRUE}
nutrimenu$***[nutrimenu$Type == "****"]
```

```{r energie-solution}
nutrimenu$Energie[nutrimenu$Type == "Dessert"]

```

Faites une table de contingence des variables `Type` et `Nutriscore`.

```{r table, exercise = TRUE}

```

```{r table-solution}
table(nutrimenu$Type, nutrimenu$Nutriscore)
```

Calculez la moyenne de la teneur en Sucre des entrées, des plats et des desserts.

```{r sucres, exercise = TRUE}

```

```{r sucres-solution}
mean(nutrimenu$Sucre[nutrimenu$Type == "Entree"])
mean(nutrimenu$Sucre[nutrimenu$Type == "Plat"])
mean(nutrimenu$Sucre[nutrimenu$Type == "Dessert"])
```

Extraire des données `nutrimenu` la composition en Glucides, Lipides et Proteines des recettes ayant un Nutriscore égal à A ou B.


```{r nutriAB, exercise = TRUE}

```

```{r nutriAB-hint}
# Pour les lignes, utilisez un vecteur de booléens
# Pour les colones, utilisez les noms des colonnes
```

```{r nutriAB-solution}
# En une seule ligne : 
nutrimenu[nutrimenu$Nutriscore %in% c("A", "B"), c("Glucides", "Lipides", "Proteines")]
# ----------------------
# En plusieurs lignes : 
AouB <- nutrimenu$Nutriscore == "A" | nutrimenu$Nutriscore == "B"
# Ecriture équivalente :
AouB <- nutrimenu$Nutriscore %in% c("A", "B")
# Les colonnes
my_cols <- c("Glucides", "Lipides", "Proteines")
nutrimenu[AouB, my_cols]
```

Calculez la corrélation entre les variables Glucides, Lipides et Proteines.

```{r cor, exercise = TRUE}

```

```{r cor-solution}
# En trois commandes 
cor(nutrimenu$Glucides, nutrimenu$Lipides)
cor(nutrimenu$Glucides, nutrimenu$Proteines)
cor(nutrimenu$Proteines, nutrimenu$Lipides)
# Ou bien en une seule commande : 
cor(nutrimenu[c("Glucides", "Lipides", "Proteines")])
```



